【裁判字號】    89,上,307
【裁判日期】    900207
【裁判案由】    分割共有物
【裁判全文】
臺灣高等法院臺南分院民事判決  八十九年度上字第三○七號  ｅ
      上  訴  人  甲  ○  ○
      訴訟代理人  洪  梅  芬  律師
                  郭  家  祺  律師
      被上訴  人  丙  ○○○  .
                  乙  ○  ○  .
右當事人間請求分割共有物事件，上訴人對於臺灣臺南地方法院中華民國八十九年十
月五日第一審判決（八十八年度訴字第一一四○號）提起上訴，本院判決如左：
      主      文
原判決廢棄。
兩造共有坐落臺南縣柳營鄉○○段柳營小段第玖貳壹之壹地號，地目田，面積零點零
貳貳伍公頃土地，分割方法為如附圖乙案所示：名稱Ａ部分面積零點零壹壹貳公頃土
地及Ｂ部分面積零點零零玖伍公頃土地，由上訴人及被上訴人乙○○依應有部分上訴
人貳零柒分之壹壹貳，被上訴人乙○○貳零柒分之玖伍共同取得。名稱Ｃ部分面積零
點零零壹捌公頃土地，由被上訴人丙○○○取得。
第一、二審訴訟費用由上訴人負擔貳貳伍分之壹壹貳，被上訴人丙○○○負擔貳貳伍
分之壹捌，餘由被上訴人乙○○負擔。
      事      實
甲、上訴人方面：
一、聲明：求為判決：（一）原判決廢棄。（二）兩造共有坐落台南縣柳營鄉○○段
    柳營小段第九二一之一地號，地目田，面積二二五平方公尺，應依如附圖甲方案
    所示之方法分割，其中Ａ部分面積十八平方公尺土地分歸被上訴人丙○○○所有
    ，Ｂ部分面積九十五平方公尺土地分歸被上訴人乙○○所有，Ｃ部分面積一一二
    平方公尺土地分歸上訴人所有。（三）第一、二審訴訟費用由被上訴人負擔。
二、陳述：除與第一審判決記載相同者予以引用外，另補稱略以：
（一）被上訴人乙○○居住在台南縣柳營鄉○○段柳營小段九二一之二地號土地（其
      上有建物乙棟門牌台南縣柳營鄉光福村柳營二七六之一○一號），其出入皆由
      該九一二之二地號土地接南面之十美街十二公尺道路，並未有從同所九二一之
      一地號土地通往東側光福一街之事實，且乙○○在其住宅後面未開設後門，可
      見乙○○在主觀上亦無認為有經由同所九二一之一地號土地通行至東側光福一
      街之必要。
（二）按土地因與公路無適宜之聯絡，致不能為通常使用者，土地所有人得通行周圍
      地以至公路、前項情形，有通行權人，應於通行必要之範圍內，擇其周圍地損
      害最少之處所及方法為之。查同所九二一之二地號土地為乙○○所有，同所九
      二一之一地號土地，縱使採用上訴人之分割方法即甲案，其分得之土地亦會與
      乙○○所有之同所九二一之二號土地相連接，南側即是十美街大路，顯然乙○
      ○仍與公路有適宜之聯絡。且系爭土地地目為田，現為道路預定地，不能建築
      利用。
（三）就上訴人主張之分割方案甲案而言：
    1.上訴人分得之Ｃ部分及乙○○分得之Ｂ部分與丙○○○分得之Ａ部分，皆與各
      共有人之其他土地相連，可充份利用。反觀原審判決之乙方案，卻使上訴人分
      得之Ａ部分與上訴人所有之同所九二一之四地號土地互相分離，須繞道才能到
      達所分得之土地，減損土地之利用。
    2.乙○○所分得之Ｂ部分，雖東半部通往光福一街之部分成一狹長之走廊（因系
      爭土地地目為田，而乙○○平時係由九二一之二地號土地通往大馬路十美街，
      故甲方案乙○○所分得之Ｂ部分，絕對足夠通行之用），但西半部仍成一較大
      面積而完整之土地可供利用。然反觀原審判決之乙方案，乙○○分得之Ｂ部分
      成Ｌ型，既不能建築，又無整塊面積可供耕作：只能任其閒置而無利用價值，
      並將上訴人之土地割裂而不能相連，對各共有人皆無任何益處。
    3.是系爭土地確實以甲方案分割較符合各共有人之利益。
（四）同所九二一之一地號土地，其南邊右側依序為同所九二一之四、九二一之一二
      、九二一之一三地號（現均登記為上訴人之妻張趙清玉所有）、同所九二一之
      一四地號（登記為上訴人所有）等土地均面臨十美街。系爭土地南邊左側為同
      所九二一之二地號（乙○○所有）、同所九二一之六地號（乙○○賣予劉錦雄
      ）、同所九二一之五地號（乙○○賣予丙○○○）等土地，亦皆面臨十美銜。
      系爭土地北邊右側為同所九二一之八地號（上訴人賣予丙○○○），緊鄰五公
      尺巷道之長條狀土地同所九二一之七地號土地（登記為上訴人之妻張趙清玉所
      有）。系爭土地北邊左側同所九二一地號土地（乙○○所有）。系爭土地及前
      開各筆土地，原系上訴人與乙○○兄弟之父張先乞所有，張先乞生前先將上開
      土地均分為左、右兩部，由兄弟抽籤分配，上訴人分得右半部，乙○○分得左
      半部，皆由十美街出入（分配土地時，系爭土地東側五公尺巷道尚未開闢）。
      而同所九二一之一地號土地，因已編為計劃道路，因而並未分割。民國（下同
      ）六十九年一月十二日，乙○○將分配予其之同所九二一之二地號土地分割出
      九二一之五地號賣予丙○○○，同時並要求丙○○○購買系爭九二一之一地號
      土地分配予其應有部分中之一部分，因此，目前系爭土地應有部分為上訴人二
      二五分之一一二、乙○○二二五分之九五，丙○○○為二二五分之一八，其中
      乙○○與丙○○○二人所有之應有部分即占系爭土地應有部分之一半。查：
    1.上訴人與乙○○二人之父親張先乞生前將前開所有土地均分在左右兩部，上訴
      人分得右半部，乙○○分得左半部，雖同所九二一之一地號土地尚未分割，然
      依當時父親分配財產之意旨，亦是右半部分予上訴人，左半部分予乙○○。惟
      上訴人於原審時提出甲方案，已劃出一條通路供乙○○往東通行至五米巷道，
      早已兼顧乙○○通行之便利。復於九十年一月十五日貴院開庭時，更提出丙方
      案將甲方案中分配予乙○○Ｂ部分臨五公尺巷道寬一．二二公尺，加寬○．五
      公尺，而成一．七二公尺，往來通行出入無礙，更增加其土地之利益。上訴人
      之方案，顯然較能兼顧各共有人之利益，反觀乙○○之方案，顯似謀其一己之
      私而罔顧共有人之利益。
    2.乙○○所稱「九一二之五地號及九二一之一地號土地係被上訴人與上訴人之父
      親張先乞出售予丙○○○，並非被上訴人所出售」云云，惟查張先乞生前即將
      同所九二一之一地號土地周圍之土地分成左右兩部，由兄弟抽籤，甲○○分得
      右半部，乙○○分得左半部，同所九二一之五地號土地正是張先乞分予乙○○
      之土地，自然是實際上由乙○○賣予丙○○○，殆無疑義。
（五）再提出分割方案丙案：查甲案分配予乙○○Ｂ部分臨五公尺巷道為一．二二公
      尺，乙○○認通道僅寬一．二二公尺太狹，丙案則將應分配予乙○○Ｂ部分面
      臨五公尺巷道之寬度加寬○．五公尺，而成一．七三公尺，而應分配予上訴人
      之Ｃ部分，在面積不變下，稍往左延申，但仍不影響乙○○所有同所九二一之
      二地號土地通過系爭土地分配予乙○○之Ｂ部分而連接五公尺巷道。至於乙○
      ○所有之同所九二一地號土地，因與之相連接之系爭土地分配予乙○○之Ｂ部
      分面臨五公尺巷道之寬度增加○‧五公尺，而成一．七二公尺，寬度加大，出
      入更是方便，亦能增加同所九二一地號土地之用益。
（六）原審所採分割方案乙案，係獨厚乙○○而損及上訴人之利益。蓋上訴人所有之
      同所九二一之四地號土地南邊建有房舍，為上訴人一家居住之地，北邊為菜園
      ，而乙案分配予上訴人之Ａ部分，中間隔分配予乙○○之Ｂ部分而彼此不能相
      連，上訴人須繞道才能到達所分配得之Ａ地，不能與同所九二一之四地號土地
      相連而合併利用，減損土地之效用。反觀乙○○藉由分配所得之Ｂ部分土地，
      使南側之同所九二一之二地號土地與北邊之九二一地號土地互相連接，而丙○
      ○○所分得之Ｃ部分亦能與其所有之同所九二一之八地號土地相連而合併利用
      ，乙○○與丙○○○皆因所分得之土地，各與其他所有之土地相連而增加價值
      ，惟上訴人卻因分得之土地不能與同所九二一之四地號土地相連而減損價值。
      反觀上訴人所主張之甲案或丙案，丙○○○分得之Ａ部分與其所有之同所九二
      一之八地號土地相鄰而成整塊利用，乙○○分得之Ｂ亦與其所有之同所九二一
      、九二一之二地號土地相接而連成一片，上訴人分得之Ｃ與同所九二一之四地
      號土地相接而連成一片，各共有人皆能與各自之其他土地相連接，增加利用價
      值，而乙○○分得之Ｂ部分亦能通往光福一街。
（七）乙○○所有之同所九二一之二地號土地建有房舍乙棟，為乙○○所有（柳營鄉
      ○○段柳營小段二五六建號），房屋南邊仍屬同所九二一之二地號土地為空地
      ，面臨十美街，乙○○皆由此出入，房屋北邊仍屬同所九二一之二地號土地為
      空地，閒置荒廢雜草叢生，可見目前乙○○並無從同所九二一之一地號土地通
      行光福一街或五公尺巷道之事實。再者，乙○○所有之前開二五六建號房屋與
      上訴人建於同所九二一之四地號土地上之房屋中間有一片空地通道，故乙○○
      從九二一之二地號土地北側之空地或從同所九二一之一地號土地依甲案分割所
      得之Ｂ部分土地，皆可由上開通道通行至十美街，因此不會產生因袋地通行，
      而必須採用分割方案乙案以供通行至五米巷道之必要性，況且甲案亦留有供乙
      ○○通行之通道，再者，乙○○深恐無路可通行，實係肇因於乙○○將父親所
      分予之土地分割出同所九二一之六地號土地賣予劉錦雄，又分割出同所九二一
      之五地號土地賣予丙○○○，又將同所九二一之一地號土地應有部分之一部分
      賣予丙○○○，乙○○毫無節制賣地在先，而今竟深恐被阻斷通路而強要將上
      訴人土地之完整性予以割裂，豈是合理。況且，上訴人主張之甲案對乙○○並
      無不利，因乙○○分得之Ｂ部分除可通行同所九二一之二地號土地至十美街（
      十美街為柳營市區○○○道，又有通道可通行至五公尺巷道），且Ｂ部分西半
      部亦成一較完整之土地可供利用，並衡量共有人之全體利益，甲案或丙案實較
      妥當。乙○○在原審八十八年九月十三日時提出一分割方案，當時乙○○亦同
      意由上訴人分得系爭土地之南邊。
（八）被上訴人乙○○雖稱「上訴人前與被上訴人乙○○在柳營鄉調解委員會達成調
      解，同意系爭土地供柳營鄉公所開闢八公尺道路，目前由兩造共同使用至開路
      為止，並經臺灣臺南地方法院核定在案，是以系爭土地有使用目的不能分割之
      情形，亦定有不分割之特約」云云，惟查：
    1.系爭土地雖為計劃道路用地（六十二年八月十五日柳營都市○○○○○道路尚
      未開闢，且目前地目仍為田，因而並無在使用目的上不能分割之情形。
    2.上訴人與乙○○雖曾於八十四年十二月十六日在柳營鄉調解委員會就系爭土地
      做成調解，雙方並同意「上述土地讓由柳營鄉公所開闢八公尺道路，目前由兩
      造共同使用至開路為止」等語。惟查，上開調解內容並非云「不分割」之契約
      ，且契約所定不分割之期限，不得逾五年，逾五年者，縮短為五年，上開調解
      自八十四年十二月十六日起迄今，早已逾五年，更已無不得分割之理由。
（九）乙○○雖又稱「然查被上訴人乙○○所有同所九二一之二地號土地，長度（深
      度）五十公尺，將來建築規則，必須一棟朝西，一棟朝北，目前乙○○之建物
      朝南，雖可面臨十美街，但後半段之空地，將來建築必須向北，經由光福一街
      進出，若依上訴人主張之甲方案，乙○○所分配土地往東通行既成巷道之土地
      寬度僅有一‧二二公尺，以此寬度之土地實難認為與公路有適宜之聯絡，將來
      不免再衍袋地通行之爭執。且同所九二一地號土地亦為乙○○所有，該土地亦
      須經由系爭土地往東通行既成巷道（唯一通路），並非僅同所九二一之二地號
      土地通行之問題」等語。惟查：
    1.上訴人於九十年一月十五日提出分割方案丙案，依丙案乙○○所分配土地往東
      通行既成巷道之土地寬度為一公尺七二，以此等寬度而言，出入通行綽綽有餘
      ，將來亦不會有袋地通行之爭執。
    2.依貴院八十九年十二月八日履勘現場之現況圖，可知乙○○所有之同所九二一
      之二地號土地後半段（面北）及其所有同所九二一地號土地，雜草及腰，閒置
      不用。雖乙○○主張其所有同所九二一之二地號土地，深度五十公尺．．後半
      段之空地，將來建築必須向北，經由光福一街出入云云，惟如現況圖所示，乙
      ○○所有之同所九二一之二地號土地後半段雜草及腰，可見並未有任何之規劃
      利用，則目前自無從系爭土地通行之必要性。至於乙○○所有同所九二一地號
      土地，目前亦是閒置不用，則依丙案，通行五米巷道，亦綽綽有餘。
    3.又乙○○係以其所有之同所九二一之二地號土地後半空地來規劃建築時須向北
      ，做為採用乙案之理由之一。惟查依現場現況圖所示，上訴人所有同所九二一
      之一四、九二一之一三、九二一之一二、九二一之四地號土地，其後半段現為
      空地暫做菜園用。將來非無建築房舍之規劃，倘將來在該空地建屋時，必須向
      北，而依乙○○之乙案，上訴人分得Ａ部分與同所九二一之四號土地不相連，
      上訴人勢必無通往五公尺巷道之通道，影響上訴人權益甚大。
（十）乙○○雖又稱「又雖被上訴人乙○○所有之房屋與上訴人建於同所九二一之十
      三地號土地上之房屋間有一片空地通道僅約一．五公尺寬，況被上訴人上開房
      屋在該空地上建有一公尺寬之陽台，故自被上訴人之陽台距上訴人前開建物，
      亦僅有○．五公尺寬，故被上訴人實難從上訴人所稱之巷道通行」云云，查依
      巷內之現況圖所示，乙○○所有之住宅旁與上訴人住宅之間有一通道，乙○○
      所有同所九二一之二地號土地後半段空地可由前開之通道往南通行十美街，另
      依上訴人所提照片，可知通道可供通行無暢。是以乙○○主張「實難從上訴人
      所稱之巷道通行」云云，並不足信。
三、證據：除援用第一審所提立證方法外，補提出分割方案丙案附圖、臺南縣柳營鄉
    調解委員會調解書、台南縣柳營鄉都市計劃圖影本、台南縣柳營鄉街道圖影本、
    現場現況附圖、戶籍謄本、建物登記簿謄本、被上訴人於原審函及附件影本各一
    件、地籍圖謄本十一件、照片四張為證，並聲請履勘現場。
乙、被上訴人乙○○方面：
一、聲明：求為判決：（一）上訴駁回。（二）第二審訴訟費用由上訴人負擔。
二、陳述：除與第一審判決記載相同者予以引用外，另補稱略以：
（一）系爭土地為道路預定地，依台南縣柳營鄉都市計劃編定為光福一街；又上訴人
      前與被上訴人乙○○在柳營鄉調解委員會達成調解，同意系爭土地供柳營鄉公
      所開闢八公尺道路，目前由兩造共同使用至開路為止，並經台灣台南地方法院
      核定在案，是以系爭土地有使用目的不能分割之情形，亦定有不分割之特約。
      雖該調解書未經另土地共有人之丙○○○參與，然上訴人既與乙○○協議由兩
      造共同使用至開路為止，事後違約提起本件分割共有物訴訟，顯違誠信原則。
（二）本件原審以上訴人所提甲方案，將上訴人之土地分配於南側，形狀為長方形，
      此雖可使上訴人將該土地與其所有同所九二一之四地號土地相連，然如此造成
      乙○○所分配土地成西邊寬而東邊窄之不規則形狀，不僅對於土地之利用造成
      不便，甚至往東通行既成巷道之土地寬僅一‧二二公尺，以此寬度之土地恐難
      認為與公路有適宜之聯絡，將來不免再衍生袋地通行之爭執，斯有違訴訟解決
      紛爭之本旨。至若依乙○○所提之乙方案，將上訴人分配於東北側，雖其內尚
      有丙○○○之土地，然大致仍能維持上訴人所分得土地形狀之完整性，且上訴
      人所分得土地最窄部分亦有四‧二公尺，東臨既成公路，對其土地之利用及通
      行均無不便。至乙○○主張將其分配於附圖乙方案Ｂ部分，該土地形狀雖成Ｌ
      形，然與既成道路連接之土地寬度為二‧五公尺，此較甲方案所留寬度僅一‧
      二二公尺之通道，自屬較佳。因而審酌兩造應有部分比例、應分得土地之面積
      、兩造對分割方案之意願、各共有人分得之完整性、通行之便利性、經濟效用
      之發揮及土地利用，認兩造依附圖所示乙方案取得土地，較為公平合理，遂以
      乙方案為判決之分割方案，權衡各共有人利益，頗為允當。
（三）乙○○所有同所九二一之二也號土地，長度（深度）五十公尺，將來建築規畫
      ，必須一棟朝南，一棟朝北，目前乙○○之建物朝南，雖可面臨十美街，但後
      半段之空地，將來建築必需向北，經由光福一街進出，若依上訴人主張之甲方
      案，乙○○所分配土地往東通行既成巷道之土地寬度僅有一‧二二公尺，以此
      寬度之土地實難認為與公路有適宜之聯絡，將來不免再衍袋地通行之爭執，且
      同所九二一地號土地亦為被上訴人所有，該土地亦須經由系爭土地往東通行既
      成巷道（唯一通路），並非僅同所九二一之二地號土地通行之問題。
（四）上訴人主張原審以乙案分配予上訴人之Ａ部分，中間分配予乙○○之Ｂ部分，
      致與上訴人之妻張趙清玉所有同所九二一之四地號土地彼此不能相連。上訴人
      須繞道才能到達分配所得之Ａ地，不能與同所九二一之四地號土地相連而合併
      利用，減損土地之效用云云。然查系爭土地為道路預定地，將來勢必將開通道
      路使用，故上訴人本件分割分配之位置，並不必要與其妻所有之同所九二一之
      四號土地相連。
（五）上訴人又主張乙○○所有同所九二一之二地號土地建有房舍乙棟，房屋南邊仍
      屬同所九二一之二地號土地為空地，面臨十美街，乙○○皆由此出入，房屋北
      邊仍屬同所九二一之二地號土地為空地，閒置荒廢，可見目前乙○○並無從同
      所九二一之一地號土地通行光福一街或五公尺巷道之事實。再者，乙○○所有
      之前開二五六建號房屋與上訴人建於同所九二一之四地號土地上之房屋中間有
      一片空地通道，故乙○○從同所九二一之二地號北部之空地或從同所九二一之
      一地號土地依甲案分割所得之Ｂ部分土地，皆可由上開通道通行至十美街，因
      此不會產生因袋地通行而必須採用乙案分割，以供通行至五米巷道之必要性。
      再者，乙○○將父親所分予之土地分割出同所九二一之五地號土地賣予丙○○
      ○，又將同所九二一之一地號土地應有部分之一部分賣予丙○○○，乙○○毫
      無節制賣地在先，而今竟深恐被阻斷通路而強要將上訴人土地之完整性予以割
      裂，豈是合理云云。然查：被上訴人乙○○所有同所九二一之二地號土地長度
      （深度）五十公尺，將來建築規劃，必須一棟朝南，一棟朝北。目前被上訴人
      之建物朝南，雖可面臨十美街，但後半段之空地，將來建築必須向北，經由光
      福一街進出，又雖被上訴人所有之房屋建於同所九二一之二地號土地上之房屋
      間有一片空地通道僅約一‧五公尺寬，況乙○○上開房屋在該空地上建有一公
      尺寬之陽台，故自乙○○之陽台距上訴人前開建物，亦僅有○‧五公尺寬。故
      乙○○實難從上訴人所稱之巷道通行；再同所九二一之五地號及九二一之一地
      號土地係乙○○與上訴人之父親張先乞出售予丙○○○，並非乙○○所出售（
      丙○○○於民國六十八年間買賣取得，而乙○○於民國七十三年間後始由父親
      取得前開各筆土地）。
三、證據：除援用第一審所提立證方法外，補提土地登記謄謄本三件、戶籍謄本及分
    割方案附圖各一件為證。
丙、被上訴人丙○○○方面：除與第一審判決記載相同者予以引用外，另補稱略以：
    同意分割，且對兩造所提之分割方案無意見，只要留有通路並與其所有之土地相
    連即可等語。
      理      由
一、本件上訴人起訴主張：兩造共有坐落臺南縣柳營鄉○○段柳營小段第九二一之一
    地號，地目田，面積二二五平方公尺土地（以下簡稱系爭土地），其應有部分依
    序為上訴人二二五之分一一二，被上訴人乙○○二二五分之九五，被上訴人丙○
    ○○二二五分之一八。因兩造共有系爭土地以來常有爭執，無法就各自所有之應
    有部分為完全利用，而協議分割於現時為不可能，為使土地能發揮最大效用，求
    為將系爭土地准按如附圖所示之甲案或丙案為原物分割之判決。
二、被上訴人乙○○則以：系爭土地為道路預定地，依台南縣柳營鄉都市計劃編定為
    光福一街；又上訴人前與被上訴人乙○○在柳營鄉調解委員會達成調解，同意系
    爭土地供柳營鄉公所開闢八公尺道路，目前由兩造共同使用至開路為止，並經台
    灣台南地方法院核定在案，是以系爭土地有使用目的不能分割之情形，亦定有不
    分割之特約。雖該調解書未經另土地共有人之丙○○○參與，然上訴人既與乙○
    ○協議由兩造共同使用至開路為止，事後違約提起本件分割共有物訴訟，顯違誠
    信原則。依上訴人所提甲方案，將上訴人之土地分配於南側，形狀為長方形，此
    雖可使上訴人將該土地與其所有同所九二一之四地號土地相連，然如此造成乙○
    ○所分配土地成西邊寬而東邊窄之不規則形狀，不僅對於土地之利用造成不便，
    甚至往東通行既成巷道之土地寬僅一‧二二公尺，以此寬度之土地恐難認為與公
    路有適宜之聯絡，將來不免再衍生袋地通行之爭執，斯有違訴訟解決紛爭之本旨
    。至若依乙○○所提之乙方案，將上訴人分配於東北側，雖其內尚有丙○○○之
    土地，然大致仍能維持上訴人所分得土地形狀之完整性，且上訴人所分得土地最
    窄部分亦有四‧二公尺，東臨既成公路，對其土地之利用及通行均無不便。至乙
    ○○主張將其分配於附圖乙方案Ｂ部分，該土地形狀雖成Ｌ形，然與既成道路連
    接之土地寬度為二‧五公尺，此較甲方案所留寬度僅一‧二二公尺之通道，自屬
    較佳。因而審酌兩造應有部分比例、應分得土地之面積、兩造對分割方案之意願
    、各共有人分得之完整性、通行之便利性、經濟效用之發揮及土地利用，認兩造
    依附圖所示乙方案取得土地，較為公平合理，遂以乙方案為判決之分割方案，權
    衡各共有人利益，頗為允當。乙○○所有同所九二一之二地號土地長度（深度）
    五十公尺，將來建築規劃，必須一棟朝南，一棟朝北。目前乙○○之建物朝南，
    雖可面臨十美街，但後半段之空地，將來建築必須向北，經由光福一街進出，又
    乙○○所有之房屋建於同所九二一之二地號土地上之房屋間有一片空地通道僅約
    一‧五公尺寬，況乙○○上開房屋在該空地上建有一公尺寬之陽台，故自乙○○
    之陽台距上訴人前開建物，亦僅有○‧五公尺寬。故乙○○實難從上訴人所稱之
    巷道通行；再同所九二一之五地號及九二一之一地號土地係乙○○與上訴人之父
    親張先乞出售予丙○○○，並非乙○○所出售（丙○○○於民國六十八年間買賣
    取得，而乙○○於民國七十三年間後始由父親取得前開各筆土地）等語，資為抗
    辯。被上訴人丙○○○則同意分割，且對兩造所提之分割方案無意見，只要留有
    通路並與被上訴人丙○○○所有之土地相連即可等語。
三、按各共有人除因物之使用目的不能分割，或契約定有不分割之期限者外，得隨時
    請求分割共有物，又共有物分割之方法，不能協議決定者，法院得因任何共有人
    之聲請，命為原物或變價之分配，民法第八百二十三條第一項前段、第八百二十
    四條第二項分別定有明文。查本件系爭土地為兩造共有，其應有部分依序為上訴
    人二二五之分一一二，被上訴人乙○○二二五分之九五，被上訴人丙○○○二二
    五分之一八，而上開土地之地目為田地，土地使用分區○○○○○道路（現尚未
    開闢道路），有土地登記簿謄本、台南縣柳營鄉公所都市計劃土地使用分區或公
    用設施用地證明書各一紙在卷可稽（原審營簡調卷六、七頁、訴卷八頁），而系
    爭土地依物之使用目的非不能分割，兩造亦無不得分割之約定，只因兩造對於分
    割方法未能達成協議，復為兩造所不爭，參以到場之上訴人與被上訴人乙○○所
    主張之分割方案既有不同，就分割方案顯難為一致之協議，則上訴人訴請法院為
    共有物之分割，核無不合，自應准許。
四、本院參酌前開土地共有人之意願、土地編定為計劃道路用地性質，以如次之理由
    ，認採如附圖乙案所示將「名稱Ａ部分面積零點零壹壹貳公頃土地及Ｂ部分面積
    零點零零玖伍公頃土地，由上訴人及被上訴人乙○○依應有部分上訴人貳零柒分
    之壹壹貳，被上訴人乙○○貳零柒分之玖伍共同取得。名稱Ｃ部分面積零點零零
    壹捌公頃土地，由被上訴人丙○○○取得」之方法為分割，最為公平允洽：
（一）系爭土地東鄰柳營鄉五公尺寬之既成巷道（即光福一街），北邊東側及西側分
      別臨接被上訴人丙○○○所有同所九二一之八地號土地，及被上訴人乙○○所
      有同所九二一地號土地，南面東側及西側則分別接上訴人之妻張趙清玉所有同
      所九二一之四地號土地，乙○○所有同所九二一之二地號土地及丙○○○所有
      同所九二一之五地號土地，北邊及西邊並無通路，南邊則隔著同所九二一之二
      地號及九二一之五地號土地鄰接十二公尺寬之道路（即十美街），業據本院及
      原審法院勘驗現場，並囑託台南縣鹽水地政事務所派員會同勘測屬實，分別有
      本院及原審法院勘驗筆錄、複丈成果圖、現況圖、土地登記簿謄本及現場照片
      在卷可稽（參原審卷第二十五頁至二十七頁、五十一頁、八十七頁至八十九頁
      、一○一頁、本院八十九年十二月八日勘驗筆錄、本院卷），復為兩造所不爭
      執，堪信為真實。
（二）被上訴人丙○○○應有部分為二二五分之十八，換算面積為十八平方公尺，而
      上訴人及乙○○對於丙○○○分配於系爭土地東北側之位置即附圖乙案名稱Ｃ
      部分並無異議，且為丙○○○所同意，依該分配位置東接光福一街之既成巷道
      ，北臨丙○○○所有同所九二一之八地號土地，則丙○○○分得該位置，使其
      得將其所有之前述二筆土地合併使用，促進土地之利用，自屬適當。
（三）按分割共有物以消滅共有關係為目的，雖法院裁判分割共有土地時，該土地內
      ，有部分土地因使用目的不能分割（如為道路）或部分共有人仍願維持共有關
      係，或部分當事人因繼承關係須就分得之土地保持公同共有者，應將該土地由
      各共有人共同取得（最高法院七六年度台上字第二五四九號判決意旨參看)。
      惟查被上訴人乙○○主張上訴人前與其在柳營鄉調解委員會達成調解，同意系
      爭土地供柳營鄉公所開闢八公尺道路，目前由兩造共同使用至開路為止等語，
      業據提出台南縣柳營鄉調解委員會民國八十四年十二月十六日調解書（八十五
      年民調字第○一號）一紙附本審卷為證，上開調解書之真正，為上訴人所不爭
      ，查依上開調解書記載：「兩造（聲請人即乙○○、對造人即甲○○）所共有
      坐落於柳營鄉○○○段九二一─一號農地、面積二二五平方公尺，因對造人無
      故封閉出口所生糾紛，兩造同意成立調解條件如左：1.兩造同意上述土地讓由
      柳營鄉公所開闢八公尺道路，目前由兩造共同使用至開路為止。2.該地若由政
      府徵收後，其補償費按兩造之持分領取補償費（對造人持分112／225、聲請人
      持分75／225)，3.兩造同意放棄本件其他民事賠償請求權。」等語，並經台灣
      台南地方法院核定在案。雖該調解書未經另土地共有人丙○○○參與，不能認
      有分割之效力。然上訴人既與乙○○於柳營鄉調解委員會調解時已合意「共同
      使用系爭土地至開路為止」等情，此項約定，並不違背公共秩序及善良風俗，
      客觀上對二人均無不利，仍不得謂為無效。是雙方既有合意共同使用之方法在
      先，嗣又對他造所提之分割方案爭執不下，是除被上訴人丙○○○應分得部分
      ，兩造皆無異議，應如所請方式分割外，認其餘名稱Ａ、Ｂ部分，由上訴人與
      被上訴人乙○○二人依應有部分上訴人二二五分之一一二，乙○○二二五分之
      九五共同取得，對兩造均屬有利，且不違二人當初成立調解之本意，允為適當
      之分割方案。
（五）上訴人雖主張上開調解內容並非不分割之契約，且該調解自八十四年十二月十
      六日起迄今，早已逾五年，更已無不得分割之理由云云。查上訴人與乙○○於
      柳營鄉調解委員會調解時所約定之「共同使用系爭土地至開路為止」等語，惟
      該調解書未經另土地共有人丙○○○參與，不能認有分割或不分割之效力，自
      無民法第八百二十三條所規定「契約所定不分割之期限，不得逾五年。逾五年
      者，縮短為五年。」之適用。上訴人此項主張，要無可取。
（六）上訴人雖又主張依附圖甲或丙方案分割，由上訴人分得名稱Ｃ部分，及乙○○
      分得名稱Ｂ部分與丙○○○分得名稱Ａ部分，皆與各共有人之其他土地相連，
      可充份利用云云。惟依上訴人所提之方案，上訴人分得南側之名稱Ｃ部分土地
      ，形狀為長方形，此雖可使上訴人將該土地與其所有同所九二一之四地號土地
      相連，合併使用之利，然如此造成被上訴人乙○○所分配之名稱Ｂ部分土地成
      西邊寬而東邊窄之不規則形狀，不僅對於土地之利用造成不便，甚至往東通行
      既成巷道之土地寬僅一點二二公尺或一．七三公尺，以此寬度之土地恐難認為
      與公路有適宜之聯絡，難謂為適宜之分割方案。
（七）被上訴人乙○○雖主張按附圖乙方案分割，將上訴人分配於東北側，大致仍能
      維持上訴人所分得土地形狀之完整性，且上訴人所分得土地最窄部分亦有四‧
      二公尺，東臨既成公路，對其土地之利用及通行均無不便。其分配於Ｂ部分，
      該土地形狀雖成Ｌ形，然與既成道路連接之土地寬度為二‧五公尺，此較甲方
      案所留寬度僅一‧二二公尺之通道，自屬較佳云云。然上訴人所有之同所九二
      一之四地號土地南邊建有房舍居住，而乙案分配予上訴人之名稱Ａ部分，中間
      隔著分配予乙○○之Ｂ部分而彼此不能相連，上訴人須繞道才能到達所分得之
      Ａ地，不能與同所九二一之四地號土地相連而合併利用，減損土地之效用，自
      亦非妥適之分割方案。
四、綜據上述，系爭土地以如附圖乙案所示將「名稱Ａ部分面積零點零壹壹貳公頃土
    地及Ｂ部分面積零點零零玖伍公頃土地，由上訴人及被上訴人乙○○依應有部分
    上訴人貳零柒分之壹壹貳，被上訴人乙○○貳零柒分之玖伍共同取得。名稱Ｃ部
    分面積零點零零壹捌公頃土地，由被上訴人丙○○○取得」之分割方案，確較為
    公平、合理，亦合於社會經濟效用。是則原審未及審酌上訴人與乙○○成立調解
    情形，遽按附圖乙案所示將「Ａ部分面積一一二平方公尺土地分歸上訴人取得，
    Ｂ部分面積九五平方公尺土地分歸被上訴人乙○○取得，Ｃ部分面積一八平方公
    尺土地分歸被上訴人丙○○○取得。」為分割，尚有未洽。上訴意旨指摘原判決
    不當，求予廢棄改判，為有理由，爰將原判決廢棄改判如主文第二項所示。兩造
    其餘攻擊防禦方法，與判決結果無影響，無庸一一論列。又本件係因分割共有物
    而涉訟，被上訴人之行為可認按當時之訴訟程度為伸張或防禦權利所必要，故由
    勝訴之上訴人亦負擔一部訴訟費用，併此敘明。
五、據上論結，本件上訴為有理由，依民事訴訟法第四百五十條、第七十八條、第八
    十一條第二款、第八十五條第一項但書，判決如主文。
中      華      民      國    九十      年      二      月      廿七    日
                                    臺灣高等法院臺南分院民事第三庭
~B1審判長法官  林    輝    雄
~B2      法官  王    明    宏
~B3      法官  高    明    發
右為正本係照原本作成。
如對本判決上訴，須於判決送達後二十日內向本院提出上訴狀；未表明上訴理由者，
應於上訴後二十日內向本院提出理由書。
中      華      民      國    九十      年      三      月      二      日
~B法院書記官  陳    昆    陽


司法院資訊處製作；財團法人民間司法改革基金會備份。
